臺北高等行政法院判決
　　　　　　　　　　　　　　　　　　94年度訴更二字第50號
　　　　　　　　　　　　　　　.
原　　　告　中華航空股份有限公司
代　表　人　甲○○
訴訟代理人　袁金蘭 (會計師)
　　　　　　林瑞彬律師
被　　　告　財政部臺北市國稅局
代　表　人　張盛和(局長)
訴訟代理人　乙○○
上列當事人間因營業稅事件，原告提起行政訴訟，經本院89年度
訴字第1674號判決撤銷訴願決定及原處分，被告不服，提起上訴
，經最高行政法院91年度判字第2274號判決廢棄原判決發回本院
更為審理。嗣經本院92年度訴更一字第8號判決駁回原告之訴，
原告不服，提起上訴，經最高行政法院94年度判字第416號判決
廢棄原判決，發回本院更為審理。本院判決如下：
　　主  文
訴願決定、復查決定及原處分關於罰鍰部分均撤銷。
訴訟費用由被告負擔。
　　事  實
一、事實概要：原告於民國83年至87年間召開股東會時，購進紀
    念品贈送股東，取得VG00000000號等統一發票8紙，銷售額
    計新台幣（下同）10,367,809元（不含稅），營業稅額
    518,39元，作為進項憑證申報扣抵銷項稅額。嗣經臺北市稅
    捐稽徵處（以下簡稱北市稅處）所屬中北分處以原告有虛報
    進項稅額之情形，乃核定原告虛報進項稅額逃漏營業稅
    518,391元（原告業已於88年3月24日補繳），除補徵所漏稅
    款外，並按所漏稅額處2倍之罰鍰計1,036,700元（計至百元
    止）。原告對罰鍰部分不服，申經復查結果，未獲准變更，
    提起訴願，亦遭決定駁回，遂向本院提起行政訴訟，經本院
    以89年訴字第1674號判決撤銷訴願決定及原處分，被告不服
    ，提起上訴，經最高行政法院以91年判字第2274號判決撤銷
    原判決發回本院更為審理。嗣經本院以92年訴更一字第8號
    判決駁回原告之訴，原告不服，提起上訴，經最高行政法院
    以94年判字第416號判決廢棄原判決，再次發回本院更為審
    理。
二、兩造聲明：
　(一)原告聲明：
    1.訴願決定、原處分關於罰鍰部分均撤銷。
    2.訴訟費用由被告負擔。
　(二)被告聲明：原罰鍰處分撤銷。
三、兩造爭點：本件有無信賴保護原則之適用？被告以原告虛報
              進項稅額致逃漏營業稅，據以核處罰鍰，所為處
              分有無違誤？
　(一)原告主張之理由：
    1.本件原告並不具虛報進項稅額之違章行為所應具有之故意
      或過失之責任要件：
      按最高行政法院雖引用司法院大法官會議釋字第275號
        解釋，認就營業稅法第51條第5款之虛報進項稅額予以
        處罰，應以故意或過失為主觀要件，而不再採無過失責
        任主義，然該解釋開宗明義即強調適用範圍為「人民違
        反法律上之義務而應受行政罰之行為」，故對於與漏稅
        罰有關之部分，是否亦依此為標準或是應以故意為要件
        ，最高行政法院並未完全予以釐清。惟因稅捐之逃漏常
        被歸類為稅法上之一種詐術行為，故應以故意為處罰要
        件較為合理，蓋若非如是，則各種失敗之租稅規劃，事
        後皆可能被認定為稅捐之逃漏行為，此種認定就諸稅捐
        稽徵法第38條關於稅捐行政救濟結果之規定，亦不盡合
        理。根據該條規定，依復查、訴願或行政訴訟等程序之
        終局決定或判決，應退還稅款時，稅捐稽徵機關並不負
        加一定倍數返還溢收稅款之義務，故依復查、訴願或行
        政訴訟程序之終局決定或判決，應補繳稅款時，除故意
        逃漏稅之情形外，亦不應規定得對於納稅義務人課以倍
        數於應納稅額之漏稅罰。從而原告因所採之見解與被告
        不同而將股東會紀念品之進項稅額列入扣抵，應非違反
        法律上之義務而應受行政罰之情形，且所處罰之金額係
        按所漏稅額之倍數計算，自應屬漏稅罰之範圍，依照前
        述之見解，應限於原告對於此種虛報行為存有故意之情
        形下，始得課處。
      退步言，縱認本件因適用司法院大法官會議釋字第275
        號解釋之結果而應以原告有故意或過失為已足，則原告
        就此「虛報進項稅額」之主觀構成要件亦不能謂符合主
        觀要件之過失。蓋從行政罰理論發展之趨勢而言，其所
        要求之責任條件越來越嚴格，晚進各國之立法例幾乎與
        刑事罰之責任條件相一致，且關於故意或過失之涵義，
        於解釋上與刑法之故意及過失並無不同，對於過失之主
        觀要素為預見可能性及注意義務之違反，亦即行為人於
        與一般理智而謹慎之人所處之同一環境下，若對構成犯
        罪事實具有預見可能時，始具有預見可能性；而行為人
        於違反一般理智而謹慎之人所應有的內在及外在注意時
        ，始具有注意義務之違反。本件原告於83年至87年以召
        開股東會所購進之紀念品作為進項稅額來扣抵銷項稅額
        ，但眾所週知，於87年12月前上市上櫃之公司不之凡幾
        ，每家上市櫃公司每年亦幾乎需花費大筆預算於股東會
        購買紀念品，幾未聽聞有上市櫃公司之據此申報之進項
        稅額予以禁止，故當時之業者無不以之扣抵銷項稅額。
        換言之，一般上市櫃公司為股東會紀念品所採購之禮品
        均為一般日常用品，其統一發票皆會載明其購買項目之
        名稱及單位，故其是否為上市櫃公司日常業務所需之進
        貨內容稅捐機關可一望即知；稅捐機關倘早就有股東會
        紀念品進項稅額不得扣抵之法律見解，於收到納稅義務
        人每月或每2月提出之「營業人銷售額與稅額申報書」
        （401申報書）及所附附件時通常可輕易看出採購股東
        會紀念品之該月有平常不會有之如上所示之發票而據以
        裁罰，惟上市櫃公司於股東會致送紀念品之時間已有30
        年以上，故稅捐機關長期對本件行為為合法性之確認或
        沉默，事實上已使原告對股東會紀念品之進項稅額不得
        扣抵失去預見可能性，自不應認原告有任何過失。
      財政部雖於87年12月3日發布87年台財稅第871976465號
        函釋（以下簡稱財政部87年函釋）「公司於召開股東會
        時，以紀念品贈送股東，核屬與業務推展無關之饋贈，
        依據營業稅法第19條第1項第3款及同法施行細則第26條
        第1項規定，其進項稅額不可申報扣抵銷項稅額。」，
        惟參照司法院大法官會議釋字第137號「法官於審判案
        件時，對於各機關就其職掌所作有關法規釋示之行政命
        令，固未可逕行排斥而不用，但仍得依據法律表示其合
        法適當之見解。」、第216號「司法行政機關所發司法
        行政上之命令，如涉及審判上之法律見解，僅供法官參
        考，法官於審判案件時，亦不受其拘束。」等解釋意旨
        ，納稅義務人未遵守行政解釋，不能謂即係違反法律上
        之義務而應受行政罰之行為，況被告課以行政罰之年度
        為83年至87年，於該函釋公布前被告未曾對此企業界常
        見之行為為任何不同意見之表示，更未曾作出任何行政
        處分，如何期待原告對本件行為有任何預見可能性。因
        此無論營業稅法第51條第5款之行為構成要件是以「故
        意」為限或兼指「過失」，原告均不符合其主觀要件。
    2.本件應有不溯及既往原則及信賴保護原則之適用：
  　　按稅捐稽徵法第1條之1規定「財政部依本法或稅法所發
        布之解釋函令，對於據以申請之案件發生效力，但有利
        於納稅義務人者，對尚未核課確定之案件適用之。」，
        依葛克昌先生之見解，其立法上最主要之問題在於將刑
        法上絕對不溯及既往理念套在解釋性或裁量性行政規則
        上。蓋行政規則係行政之內部規定，效力原則上不及於
        人民而無直接對外效力，惟行政規則係規定行政機關及
        公務員處理與人民有關之行政事務（解釋性或裁量性均
        屬之），其因行政自我約束，事實上形成納稅人及其稅
        務代理人之信賴基礎而產生間接對外效力，因實際上納
        稅人及其代理人所信賴之基礎並非個別條文，而係主管
        機關及法院所表現之法律狀態。故就信賴保護觀點，解
        釋函令之溯及既往應與法律不溯及既往適用同樣原理原
        則。
      參酌司法院大法官會議釋字第525號解釋意旨，有關行
        政法規之廢止與變更，若政府機關未採取合理補救措施
        或訂定過渡時期之條款之補救措施時，則人民於有信賴
        基礎、信賴表現、信賴值得保護時，可主張信賴保護原
        則。財政部87年函釋之發布，雖非行政法規之變更或廢
        止，然依前述，原告若得主張信賴保護之原則，則對其
        於稅捐之有利地位亦應予實質之信賴保障，始符合法治
        國原則中人民對公權力行使結果之合理信賴。
    3.本件原告於83年至87年間，以系爭發票申報扣抵銷項稅額
      ，應受信賴之保護，故實無任何過失：
      查本件之訴訟標的為是否應依營業稅法第51條第5款規
        定對原告課予處罰，亦即重點應在於原告依法申報營業
        稅時有無虛報。從而原告有無於被告88年間發函調查股
        東會紀念品帳載情形前自動補報補繳稅款，係得否適用
        稅捐稽徵法第48條之2免罰之問題，而非是否得受信賴
        保護之問題。且針對上開須判斷之事實，被告業已自承
        於財政部87年函釋發布前，未曾調查上市、櫃公司或公
        開發行公司以購買股東會紀念品取得之進項稅額扣抵銷
        項稅額等相關事宜，足證於原告以系爭發票申報扣抵銷
        項稅額時，連被告都無明確之法令依據使其能作出正確
        之核定，倘要求原告能較稅捐機關更能正確適用法律條
        文之不確定法律概念（「與業務無關」）而負起故意過
        失責任，實無期待之可能。
      財政部87年函釋發布前，原告及其他上市上櫃公司於股
        東會致贈紀念品，並將購買股東會紀念品之進項稅額申
        報扣抵銷項稅額之情形十分普遍，且已行之有年。又大
        部分公司購買之股東會紀念品進項憑證內容會明顯與其
        本業經營無關且數量龐大，例如：鋼鐵製造公司不可能
        以鋼筋作為股東會紀念品，光罩公司不可能以石英、化
        學藥劑作為股東會紀念品，稅捐稽徵機關自可於依行為
        時營業稅法第43條規定查核納稅義務人所申報之營業稅
        時明顯發現該等公司據以申報扣抵銷項稅額之進項稅額
        係由購買股東會紀念品而來。況稅捐稽徵機關於87年函
        釋發布前不可能不知悉企業間普遍存在有以購買股東會
        紀念品之進項稅額申報扣抵銷項稅額之情形。換言之，
        倘稅捐稽徵機關於該函釋發布前即持股東會紀念品之進
        項稅額不得扣抵銷項稅額之見解，則其顯然不會於10餘
        年來對全部上市上櫃公司所為之系爭扣抵行為毫未進行
        查核並據以否准扣抵，可知稅捐稽徵機關長期對與本件
        相同行為合法性之確認或沈默，事實上已使原告對股東
        會紀念品之進項稅額不得扣抵失去預見可能性。
      原告83年至87年間皆以股東會紀念品之進項稅額申報扣
        抵銷項稅額，並於內部簽呈時在發票上註明為股東會紀
        念品費用，其中部分發票上面更直接於發票上載明品名
        為「股東會」等字樣，倘原告已具備以購買股東會紀念
        品之進項稅額不得申報扣抵銷項稅額之違法性認識，則
        原告必然不會於發票上已註明股東會字樣之情況下據以
        申報扣抵銷項稅額。準此，原告之漏稅行為係因稅捐稽
        徵機關於87年發布函釋時改變其原有之見解所致，原告
        實無故意過失之可責性。
    4.又被告於行政訴訟程序進行中，業已自行認諾「原告既有
      信賴基礎，信賴表現，且無信賴不值得保護之情形，即應
      受信賴原則保護，尚難認定其有過失，是以原處分容有未
      洽，被告本諸職權撤銷原罰鍰處分。」等語，參照行政訴
      訟法第202條「當事人於言詞辯論時為訴訟標的之捨棄或
      認諾者，以該當事人具有處分權及不涉及公益者為限，行
      政法院得本於其捨棄或認諾為該當事人敗訴之判決。」規
      定及行政法院（現改制為最高行政法院）76年判字第1273
      號判例「被告機關在答辯書中，表明其課稅標的，已不存
      在，並認諾原告之訴為有理由，主動請求撤銷原處分，自
      應將再訴願決定，訴願決定暨原處分均撤銷，俾由被告機
      關另為適法之處理，用昭平允。」意旨，雖於言詞辯論時
      方得將訴訟標的捨棄或認諾，惟實務向以被告答辯時認諾
      即應判決認諾之被告敗訴，是本件自應依原告之聲明，判
      決被告敗訴。
　(二)被告答辯之理由：
    1.按「行政行為，應以誠實信用之方法為之，並應保護人民
      正當合理之信賴」、「違法行政處分於法定救濟期間經過
      後，原處分機關得依職權為全部或一部之撤銷。．．．」
      ，行政程序法第8條、第117條分別定有明文。
    2.最高行政法院94年判字第416號判決撤銷意旨略以：
      本件原告究有無過失之違章行為，應以原告就系爭發票
        申報扣抵時有無應注意並能注意而不注意之情形為其判
        斷之論據。
      原審未查明，徒以原告知悉財政部87年函釋之發布，卻
        未即辦理補報補繳稅款事宜，逕認原告係自甘拋棄免遭
        處罰之機會，不得再行主張無過失責任，自有未合。
      北市稅處雖曾於88年1月1日在工商時報及聯合報之財經
        版面發布新聞稿，呼籲營業人如有召開股東會贈送股東
        紀念品所支付的進項稅額，提出申報扣抵情事者，應速
        向所轄稅捐分處自動補報並補繳所漏稅款一節，惟其性
        質僅屬稅捐稽徵機關所為法令宣導之一環，不具有法之
        效力。
      依行為時營業稅法第43條規定，主管稽徵機關於營業人
        每期應申報銷售額後，即應依規定儘速辦理稽核，如經
        發現有申報錯誤或顯不正常之情形者，應即依規定處理
        。惟查本件原告最初於83年6月間取得系爭購買股東會
        贈品之發票並申報扣抵稅額時，倘稽徵機關立即依規定
        查處，豈有於相隔多年之後，再追溯累積各期漏稅金額
        予以處罰之可能？本件主管稽徵機關多年來就稽核此項
        目之發票是否認為「並無構成虛報」情事？其後，北市
        稅處依財政部87年12月3日台財稅第871976465號函釋認
        為本件「構成虛報之違章行為」，能否認為稽徵機關並
        無違背誠實信用之方法，並損及納稅義務人正當合理之
        信賴？自有研究斟酌之餘地。
      於財政部87年函釋發布前，財政部所屬各稽徵機關對系
        爭項目之發票是否可以扣抵銷項稅額，似欠明確之依據
        ？能否事後回溯課予納稅義務人高於主管稽徵機關之法
        律責任，亦即以主管稽徵機關對適用法規顯有疏失，據
        以追溯認定原告有「過失之違章行為」予以處罰？均有
        再詳予斟酌之必要。
    3.經查北市稅處於83年至87年間除未對系爭發票可否扣抵銷
      項稅額為釋示外，亦未於原告每期申報銷售額後即時加以
      查核更正，原告既有信賴基礎（北市稅處未曾否准營業人
      以其股東會紀念品發票之進項稅額扣抵銷項稅額之實務）
      、信賴表現（83至87年間以股東會紀念品之進項稅額申報
      扣抵銷項稅額），且無信賴不值得保護之情形，即應受信
      賴原則之保護，尚難認定其有過失，是原罰鍰處分容有未
      洽，被告爰本諸職權撤銷原核定罰鍰處分金額計
      1,036,700元。綜上論結，原告之訴應認為有理由，原處
      分關於罰鍰部分應予撤銷。
　　理  由
一、本件原告對被告核定其於83年至87年間召開股東會時，購進
    紀念品贈送股東，取得VG00000000號等統一發票8紙，銷售
    額計10,367,809元（不含稅），營業稅額518,39元，作為進
    項憑證申報扣抵銷項稅額，而有虛報進項稅額逃漏營業稅
    518,391元之違章事實並不爭執，惟對被告按所漏稅額課處2
    倍之罰鍰計1,036,700元（計至百元止）不服，申經復查結
    果，未獲准變更，提起訴願，亦遭決定駁回，遂提起行政訴
    訟，經本院以89年訴字第1674號判決撤銷訴願決定及原處分
    ，被告不服，提起上訴，經最高行政法院以91年判字第2274
    號判決撤銷原判決發回本院更為審理，嗣經本院以92年訴更
    一字第8號判決駁回原告之訴，原告不服，提起上訴，經最
    高行政法院以94年判字第416號判決廢棄原判決，再次發回
    本院更為審理。茲原告主張其不具虛報進項稅額之違章行為
    所應具有之故意或過失之責任要件，且本件應有不溯及既往
    原則及信賴保護原則之適用，被告遽以課處罰鍰，顯有違誤
    等語。經查被告以北市稅處於83年至87年間除未對系爭發票
    可否扣抵銷項稅額為釋示外，亦未於原告每期申報銷售額後
    即時加以查核更正，是原告既有信賴基礎（北市稅處未曾否
    准營業人以其股東會紀念品發票之進項稅額扣抵銷項稅額之
    實務）、信賴表現（83至87年間以股東會紀念品之進項稅額
    申報扣抵銷項稅額），且無信賴不值得保護之情形，即應受
    信賴原則之保護，尚難認有過失為由，認其應本諸職權撤銷
    原核定罰鍰處分金額計1,036,700元，乃被告係對原處分為
    認諾，且因本件原告僅請求撤銷罰鍰處分，自應就該部分為
    被告敗訴之判決，故應由本院將原處分、復查決定及訴願決
    定關於罰鍰部分撤銷。至兩造其餘實體上之主張即無庸審酌
    ，併此敘明。
二、據上論結，本件原告之訴為有理由，依行政訴訟法第98條第
    3項前段，判決如主文。
中　　華　　民　　國　　94　　年　  11　　月　　9　　 日
                    第二庭審判長  法    官  鄭忠仁
                                  法    官  李得灶
                                  法    官  林育如
上為正本係照原本作成。
如不服本判決，應於送達後20日內，向本院提出上訴狀並表明上
訴理由，如於本判決宣示後送達前提起上訴者，應於判決送達後
20日內補提上訴理由書（須按他造人數附繕本）。
中　　華　　民　　國　　94　　年　  11　　月　　9　　 日
      　　　　　　　　　　　　　　書 記 官　林惠堉
